【裁判字號】    97,再,52
【裁判日期】    971231
【裁判案由】    返還不當得利
【裁判全文】
臺灣高等法院民事判決                    97年度再字第52號
再審  原告  甲○○
            庚○○
            辛○○
            丁○○
            己○○
            癸○○
            壬○○
                      住桃園市.
            戊○○    住台北縣永和市○○路2號8樓之5
            子○○原名楊大慶.
上列  一人
法定代理人  丙○○    住同上
再審  被告  乙○○    住桃園縣.
上列當事人間請求返還不當得利事件，再審原告對於中華民國96
年8月28日本院96年度上字第221號確定判決提起再審之訴，本院
判決如下：
    主      文
再審之訴駁回。
再審訴訟費用由再審原告連帶負擔。
    事實及理由
一、按民法第 275條規定連帶債務人中之一人受確定判決，而其
    判決非基於該債務人之個人關係者，為他債務人之利益亦生
    效力，故債權人以各連帶債務人為共同被告提起給付之訴，
    被告一人提出非基於其個人關係之抗辯有理由者，對於被告
    各人即屬必須合一確定，自應適用民事訴訟法第56條第 1項
    之規定（最高法院33年上字第4810號判例參照）；又再審之
    訴在實質上為前訴訟程序之再開及續行，訴訟標的對於共同
    訴訟之各人必須合一確定者，依民事訴訟法第56條第1項第2
    款規定，他造對於共同訴訟人中一人提起再審之訴，其效力
    及於全體，法院應列全體共同訴訟人為再審被告予以裁判（
    最高法院91年度台再字第29號判決參照）。經查，兩造間請
    求返還不當得利事件，經本院以96年度上字第 221號民事判
    決（下稱原確定判決）判命再審原告甲○○、庚○○、辛○
    ○、丁○○、己○○、癸○○、壬○○與再審原告戊○○、
    子○○連帶給付再審被告新臺幣（下同）349萬4,858元本息
    確定，雖僅由再審原告甲○○、庚○○、辛○○、丁○○、
    己○○、癸○○、壬○○提起本件再審之訴，惟彼等係提出
    非基於個人關係之抗辯為再審理由，揆諸前開說明，該提起
    再審之訴之效力自應及於再審原告戊○○、子○○，合先敘
    明。
二、再審原告提起再審之訴主張：兩造間請求返還不當得利事件
    ，前經本院以原確定判決判命伊等應連帶給付再審被告 349
    萬4,858元本息確定。 茲經伊等發現原確定判決所未經斟酌
    之代位清償證明書、免除保證責任證明書及臺灣桃園地方法
    院89年度補字第1387號民事裁定，足認再審被告係以借款人
    黃國棟之連帶保證人身分代償 250萬元債務，並非為伊等之
    被繼承人楊世凱處理事務，應無無因管理規定適用之餘地，
    上開證物如經斟酌，伊等自可受較有利益之裁判，是原確定
    判決具有民事訴訟法第496條第1項13款所規定之再審事由；
    又原確定判決既認定再審被告與伊等之被繼承人楊世凱及訴
    外人許炳集間，就系爭工地有合夥關係，系爭工地費用應由
    全體合夥人按投資比例分擔，竟又認再審被告代墊後，得依
    無因管理及繼承之法律關係，請求伊等給付，其適用法規顯
    有錯誤，亦有民事訴訟法第 496條第1項第1款所規定之再審
    事由等情，爰聲明求為判決：(一)原確定判決關於不利再審原
    告部分廢棄。(二)上開廢棄部分，再審被告在前訴訟程序第一
    審之訴及假執行之聲請均駁回。
    本件未行言詞辯論，致無再審被告之聲明及陳述可供記載。
三、惟按民事訴訟法第496條第1項第13款所謂當事人發現未經斟
    酌之證物或得使用該證物，係指在前訴訟程序不知有該證物
    ，現始知之，或雖知有此而不能使用，現始得使用者而言（
    最高法院32年上字第1247號判例參照）。本件再審原告雖主
    張發現原確定判決所未經斟酌之代位清償證明書、免除保證
    責任證明書及臺灣桃園地方法院89年度補字第1387號民事裁
    定（見本院卷7至9頁）云云。惟查，上開代位清償證明書及
    免除保證責任證明書，業據再審被告在前訴訟程序中提出（
    見本院卷14頁），並經原確定判決予以斟酌（見本院卷14頁
    ），自無發現未經斟酌之證物或得使用該證物之可言；至再
    審原告另主張發現臺灣桃園地方法院89年度補字第1387號民
    事裁定，經核既係於原確定判決言詞辯論終結（民國96年 8
    月14日）前之民國89年9月20日即已作成而存在（見本院卷9
    、10頁），而再審原告復從未主張現始知悉或現始得使用該
    裁定（見本院卷第2頁背面、第3頁），亦不屬於發現未經斟
    酌之證物或得使用該證物。是再審原告自不得據此主張原確
    定判決具有民事訴訟法第496條第1項第13款規定之再審事由
    。
四、復按民事訴訟法第 496條第1項第1款所謂適用法規顯有錯誤
    ，係指確定判決就事實審法院所確定之事實，適用法規顯有
    錯誤而言。至事實審法院漏未斟酌證據、認定事實錯誤、調
    查證據欠周或判決不備理由，雖得於判決確定前據為提起上
    訴之理由，究與適用法規顯有錯誤有別，當事人不得據以提
    起再審之訴（最高法院63年台上字第 880號判例、80年度台
    再字第64號判決參照）。經查，原確定判決既已認定：「綜
    上，附表所示不動產之保固、後續服務、維修及管理等義務
    ，被上訴人（指再審被告）雖未得第三人許炳集及楊世凱之
    委任，而被上訴人原本僅須就其投資比例負責，超出被上訴
    人投資比例部分，被上訴人並無義務負擔，惟附表所示不動
    產之保固、後續服務、維修及管理等之進行，從形式上並無
    從分割而為區分，且被上訴人此部分義務之履行並不違反第
    三人許炳集及楊世凱明示或可得推知之意思（因第三人許炳
    集及楊世凱本亦應履行此義務）…」（見本院卷16頁），則
    原確定判決適用民法第176條第1項之規定及繼承之法則（見
    本院卷16頁背面），判命再審原告連帶給付再審被告 349萬
    4,858元本息，其適用法規並無錯誤。 是再審原告亦不得據
    以主張原確定判決具有民事訴訟法第 496條第1項第1款所規
    定之再審事由。
五、綜上所述，再審原告主張原確定判決具有民事訴訟法第 496
    條第1項第1款、第13款所規定之再審事由，均屬無據。從而
    再審原告執此提起本件再審之訴為顯無再審理由，爰不經言
    詞辯論，以判決駁回之。
六、據上論結，本件再審之訴為顯無理由，依民事訴訟法第 502
    條第2項、第85條第2項，判決如主文。
中    華    民    國    97    年    12    月    31    日
                  民事第六庭
                      審判長法  官  林鄉誠
                            法  官  許紋華
                            法  官  梁玉芬
正本係照原本作成。
如不服本判決，應於收受送達後20日內向本院提出上訴書狀，其
未表明上訴理由者，應於提出上訴後20日內向本院補提理由書狀
（均須按他造當事人之人數附繕本）上訴時應提出委任律師或具
有律師資格之人之委任狀；委任有律師資格者，另應附具律師資
格證書及釋明委任人與受任人有民事訴訟法第466條之1第1項但
書或第2項（詳附註）所定關係之釋明文書影本。
中    華    民    國    97    年    12    月    31    日
                            書記官  常淑慧
附註：
民事訴訟法第466條之1（第1項、第2項）：
對於第二審判決上訴，上訴人應委任律師為訴訟代理人。但上訴
人或其他法定代理人具有律師資格者，不在此限。
上訴人之配偶、三親等內之血親、二親等內之姻親，或上訴人為
法人、中央或地方機關時，其所屬專任人員具有律師資格並經法
院認為適當者，亦得為第三審訴訟代理人。


司法院資訊處製作；財團法人民間司法改革基金會備份。
